臺灣高等法院刑事裁定
111年度毒抗字第48號
抗  告  人
即  被  告  陳志隆



上列抗告人即被告因聲請施以強制戒治案件，不服臺灣新北地方
法院110年度毒聲字第2450號，中華民國110年11月23日裁定(聲
請案號：110年度毒偵緝字第917、918號、110年度聲戒字第260
號)，提起抗告，本院裁定如下：
    主  文
抗告駁回。
    理  由
一、抗告意旨略以：新修正施行之毒品危害防制條例第20條修正
    說明二：本條例認施用毒品者具「病患性犯人」之特質，並
    參諸世界各國之醫療經驗及醫學界之共識，咸認施用毒品成
    癮者，其心癮甚難戒除，如觀察、勒戒或強制戒治執行完畢
    釋放後，3年後始再有施用第一級、第二級毒品之行為者，
    足見其有戒除毒癮之可能，宜再採以觀察、勒戒方式戒除其
    身癮及以強制戒治方式戒除其心癮之措施，為能放寬觀察、
    勒戒或強制戒治制度之適用時機，以協助施用者戒除毒癮，
    爰修正第3項等語。足見立法者已預設「3年後再犯」施用毒
    品罪者，有戒除毒癮之可能，且依其「協助施用者戒除毒癮
    」之立法意旨，解釋上亦應放寬，落實此次寬厚刑事政策之
    變革。然經法務部○○○○○○○○附設勒戒所評分結果，認抗告人
    即被告甲○○(下稱被告)有繼續施用毒品傾向，判斷依據偏重
    於前科紀錄，依新修正毒品條例立法說明，給予3年後再犯
    者，適用勒戒之機會，按理應跳脫以往窠臼「重新重輕」評
    估前科紀錄，該勒戒所仍持以往裁定以被告及戒治之前科紀
    錄為主要依據，認有繼續施用毒品傾向，顯與新修正毒品危
    害防制條例立法說明相違背，也有一罪不二罰之疑慮，如此
    豈不與此次寬厚刑事政策變革相違；又按新修正毒品危害防
    制條例，「3年後再犯」施用毒品者，即適用觀察勒戒之規
    定，依其立法旨意，只要3年後再犯，應再給予觀察勒戒之
    機會，然原審裁定有繼續施用毒品傾向，應令入戒治處所強
    制戒治，被告主張「因我還有12年6個月的徒刑」，何有施
    用毒品可能，懇請法院明鑒准予被告所請，賜予適法合理之
    裁定云云。
二、按觀察、勒戒後，檢察官或少年法院(地方法院少年法庭)依
    據勒戒處所之陳報，認受觀察、勒戒人無繼續施用毒品傾向
    者，應即釋放，並為不起訴之處分或不付審理之裁定；認受
    觀察、勒戒人有繼續施用毒品傾向者，檢察官應聲請法院裁
    定或由少年法院（地方法院少年法庭）裁定令入戒治處所強
    制戒治，其期間為6個月以上，至無繼續強制戒治之必要為
    止，但最長不得逾1年，毒品危害防制條例第20條第2項定有
    明文。又同條第3項規定：「依前項規定為觀察、勒戒或強
    制戒治執行完畢釋放後，3年後再犯第10條之罪者，適用前2
     項之規定。」則其再犯（含3犯以上）如距最近一次犯該罪
    經依第20條第1項、第2項規定令觀察、勒戒或強制戒治執行
    完畢釋放後，已逾3年者，即應依該條第3項規定再令觀察、
    勒戒，不因其間是否另犯該罪經起訴、判刑或執行而受影響
    (參照最高法院109年度台上字第3826號判決意旨)。本件被
    告前因施用毒品案件，經臺灣新北地方法院以88年度毒聲字
    第3315號裁定送觀察、勒戒後，因無繼續施用毒品傾向，於
    民國88年6月15日釋放，並由臺灣新北地方法院檢察署檢察
    官以88年度少連偵字第376、377號不起訴處分確定。嗣又因
    再犯施用毒品案件，經臺灣新北地方法院以88年度毒聲字第
    6847號裁定送觀察、勒戒後，認有繼續施用毒品傾向，再經
    臺灣新北地方法院以89年度毒聲字第817號裁定令入戒治處
    所施以強制戒治，於90年1月27日強制戒治期滿執行完畢，
    有本院被告前案紀錄表在卷可憑。本件被告於108年11月18
    日凌晨2時許，在新北市○○區○○路0段000巷0號住處，施用第
    一級、第二級毒品海洛因、甲基安非他命各1次，嗣於同日1
    9時50分許，在上址為警查獲，並扣得毒品海洛因1包(淨重0
    .0038公克，已因檢驗用罄)；復經其同意採尿送驗結果，呈
    有嗎啡、安非他命、甲基安非他命等陽性反應等情，為被告
    於警詢、原審所供認，並有勘察採證同意書、新北市政府警
    察局受採集尿液檢體人姓名及檢體編號對照表、臺灣檢驗科
    技股份有限公司出具之濫用藥物檢驗報告、警方搜索、扣押
    筆錄、扣押物品目錄表、臺北榮民總醫院毒品成分鑑定書等
    在卷可稽，被告上開施用第一級、第二級毒品等犯行應堪認
    定，是被告於前次強制戒治執行完畢釋放後，3年後再犯毒
    品危害防制條例第10條第1項、第2項之罪，經檢察官聲請，
    原法院以110年度毒聲字第753號裁定被告應送觀察勒戒，被
    告嗣自110年10月3日起執行觀察勒戒，經認定有繼續施用毒
    品傾向，有法務部○○○○○○○○110年11月9日北所衛字第110130
    06610號函送之有無繼續施用毒品傾向證明書附卷(見110毒
    偵緝918卷第49至51頁)可稽，先予敘明。
三、關於有無繼續施用毒品傾向之相關法律規定，如下：
(一)毒品危害防制條例第20條第1項、第2項規定：「（第1項）
    犯第10條之罪者，檢察官應聲請法院裁定令被告入勒戒處所
    觀察、勒戒，其期間不得逾2月」、「（第2項）觀察、勒戒
    後，檢察官依據勒戒處所之陳報，認受觀察、勒戒人無繼續
    施用毒品傾向者，應即釋放，並為不起訴之處分；認受觀察
    、勒戒人有繼續施用毒品傾向者，檢察官應聲請法院裁定令
    入戒治處所強制戒治，其期間為6個月以上，至無繼續強制
    戒治之必要為止。但最長不得逾1年」。
(二)觀察勒戒處分執行條例（以下稱執行條例）第8條第1項、第
    2項規定：「（第1項）勒戒處所應注意觀察受觀察、勒戒人
    在所情形，經醫師研判其有或無繼續施用毒品傾向後，至遲
    應於觀察、勒戒期滿之15日前，陳報該管檢察官；（第2項
    ）受觀察、勒戒人經觀察、勒戒結果，無繼續施用毒品傾向
    者，檢察官應即命令或裁定將其釋放；有繼續施用毒品傾向
    者，檢察官應至遲於觀察、勒戒期滿之7日前向法院聲請強
    制戒治，法院應於觀察、勒戒期滿前裁定並宣示或送達。
(三)毒品危害防制條例施行細則（以下稱施行細則）第12條第1
    項、第2項規定：「（第1項）勒戒處所於受觀察、勒戒人經
    依本條例第20條第1項規定觀察、勒戒後，應填具其有無繼
    續施用毒品傾向證明書，回報原移送機關，並於每月月終表
    報法務部。」、「（第2項）前項有無繼續施用毒品傾向證
    明書格式，由法務部定之」。
(四)為了執行前開觀察勒戒保安處分，法務部於101年1月3日法
    矯字第1000600160號函示修正「有無繼續施用毒品傾向評估
    標準評分說明手冊」(以下稱說明手冊）及「有無繼續施用
    毒品傾向評估標準紀錄表」(以下稱評估表)，並自101年1月
    10日起實施。嗣法務部於110年3月26日法矯字第1100600176
    0號函示，本次修正上開說明手冊及評估表，係因應此次毒
    品危害防制條例之修正及最高法院109年度台上大字第3826
    號裁定意旨而為修正，則上開說明手冊及評估表之修正，均
    係法務部針對多數不特定觀察勒戒之人，有無繼續施用毒品
    傾向評估事項所為對外發生法律效果之具有法規性質之命令
    （中央法規標準法第3條規定參考），性質上屬於行政規則
    或法規命令之修正，屬「法律變更」。
(五)次查：有無繼續施用毒品傾向之評估標準，並非完全以受勒
    戒人勒戒後之結果為準，勒戒前之各種情況，仍應作為評估
    之依據。依勒戒處所評分說明手冊規定，係以前科紀錄與行
    為表現、臨床評估、社會穩定度，三項合併計算分數，每一
    大項皆有靜態因子與動態因子。先以靜態因子分數評分，靜
    態因子分數總分在60分(含)以上，為「有繼續施用毒品傾向
    」：60分以下，與動態因子分數相加，如果總分在60分(含)
    以上，為「有繼續施用毒品傾向」。是被告有無繼續施用毒
    品傾向，係依具體個案之臨床實務及相關事證等情綜合判定
    ，有其相當之專業依據及標準，且涉及專門醫學。又衡酌強
    制戒治之目的，係為協助施用毒品者戒斷毒品之心癮及身癮
    所為之一種保安處分類型，而該評估標準係適用於每一位受
    觀察、勒戒處分之人，具有一致性、普遍性、客觀性，倘其
    評估由形式上觀察，無擅斷或濫權等明顯不當之情事，法院
    宜予尊重。次按毒品危害防制條例所規定之觀察、勒戒或強
    制戒治處分，其立法意旨在幫助施用毒品者戒除毒癮，該處
    分之性質非為懲戒行為人，而係針對行為人將來之危險所為
    預防、矯治措施之保安處分，以達教化與治療之目的，可謂
    刑罰之補充制度，從而毒品危害防制條例本身所規定之強制
    戒治等保安處分，雖兼具自由刑之性質，卻有刑罰不可替代
    之教化治療作用。可認有無繼續施用毒品之傾向之評估，有
    其嚴謹性，並定有客觀評量程序，其用意即避免擅斷。　　
四、本件被告自110年10月3日起入法務部○○○○○○○○附設勒戒處所
    執行觀察、勒戒，經勒戒處所相關專業知識經驗人員評分結
    果，其計分狀況如下：   
(一)⒈前科紀錄與行為表現部分合計為靜態因子35分：
　  ⑴毒品犯罪相關司法紀錄「有，9筆」，每筆5分，總分上限
      為10分，得分10分。
  　⑵首次毒品犯罪年齡為「20歲以下」(10分)，得分10分。
　  ⑶其他犯罪相關紀錄「有，6筆」，每筆2分，總分上限為10
      分，得分10分。
　  ⑷入所時尿液毒品檢驗為一種毒品反應(5分)，得分5分。
　　⑸所內行為表現，0分。
　　⒉臨床評估部分合計為42分(靜態因子32分+動態因子10分)
　　　：
    ⑴多重毒品濫用為「有，種類：安非他命」(10分)
　　　。
  　⑵合法物質濫用為「有，菸」(2分)，得分2分。
　  ⑶使用方式為「有注射使用」(10分)，得分10分。
　  ⑷使用年數為「超過1年」(10分)，得分10分。
　  ⑸精神疾病共病(含反社會人格)「疑似，depressive disord
      er」(5分)，得分5分。
  　⑹臨床綜合評估（含病識感、動機、態度、就醫意願），評
      定為「偏重」(5分)，得分5分。
    ⒊社會穩定度部分為2分(靜態因子2分+動態因子0分)：
  　⑴工作：「兼職工作-消防管」(2分)，得分2分。
　  ⑵家庭：
　　　家人藥物濫用為「無」(0分)。
  　  入所後家人是否訪視為「有，3次」(0分)。
　    出所後是否與家人同住為「是」(0分)。
(二)加總以上3項之靜態因子共69分、動態因子共10分，總分79
    分，綜合判斷為「有繼續施用毒品傾向」，此有法務部○○○○
    ○○○○110年11月9日北所衛字第11013006610號函檢附之「有
    無繼續施用毒品傾向證明書」及「有無繼續施用毒品傾向評
    估標準紀錄表」各1份附卷可稽(見110毒偵緝918卷第49至51
    頁)。　　　　
(三)綜合上開評定結果，係勒戒處所相關專業知識經驗人士，在
    被告執行觀察、勒戒期間，依本職學識就被告之前科紀錄與
    行為表現、臨床評估、社會穩定度等因素所為之綜合判斷，
    具有科學驗證所得之結論，由形式上觀察，核與卷附本院被
    告前案紀錄表相符，自得憑以判斷被告有無繼續施用毒品傾
    向之證明。是以臺北看守所確實依據「有無繼續施用毒品傾
    向評估標準評分說明手冊」而為判斷，並非僅單憑評估人員
    之評估即作成被告有繼續施用毒品傾向之認定，顯無摻雜個
    人好惡、不當情事或流於擅斷而侵害被告法益之情形，是原
    裁定令被告入戒治處所強制戒治，核屬適法有據。抗告意旨
    徒以上開情詞為抗告，顯與卷內事證不符。又具有毒品前科
    紀錄之毒品施用者，在司法實務或臨床觀察上，具反覆性、
    繼續性地，其再犯施用毒品之機率，明顯高於沒有毒品前科
    者，因此法務部以上開評估標準，將勒戒人之前科紀錄列入
    重要之評分項目，有其專業性考量，且與判斷有無繼續施用
    毒品傾向亦有關連性，況且法務部因應修法後法律及實務見
    解之變動，邀集衛生福利部及學者專家研議而於110年3月26
    日公布修訂後之評估標準，將毒品犯罪相關司法紀錄及其他
    前科紀錄均定其配分上限10分，已無因前案紀錄比重過高而
    致使其他項目形同虛設之弊。是抗告意旨以判斷依據偏重於
    前科紀錄，顯與新修正毒品危害防制條例立法說明相違背，
    也有一罪不二罰之疑慮，如此豈不與此次寬厚刑事政策變革
    相違云云，指摘原裁定不當，尚難足採。
(四)至於被告稱因我還有12年6個月的徒刑，何有施用毒品可能
    云云，惟監獄為徒刑、拘役之執行場所，而非戒癮專責機構
    ，縱使將施用毒品者監禁於監獄內，僅能防止其接觸毒品，
    至於因慣用毒品產生之「身癮」、「心癮」，尚賴長期且持
    續之醫學治療予以根除。是以，抗告意旨所稱後續徒刑執行
    云云，要與被告是否有繼續施用毒品傾向之判斷無涉，無足
    解免其應受之戒治處分，抗告人所執詞辯，尚非有理。
五、綜上，原裁定依憑上開勒戒處所依個案之臨床觀察及具體事
    證之綜合評量及判定被告為「有繼續施用毒品傾向」結果，
    據以認定檢察官之聲請為正當，依毒品危害防制條例第20條
    第2項規定，裁定令被告入戒治處所強制戒治，其期間為6個
    月以上，至無繼續強制戒治之必要為止，但最長不得逾1年
    ，係以專業客觀之評估結果而為裁定，並無違誤，亦未違反
    公平原則。本件被告抗告為無理由，應予駁回。　　
據上論斷，應依刑事訴訟法第412條，裁定如主文。
中　　華　　民　　國　　111 　年　　1 　　月　　17　　日
                  刑事第十三庭  審判長法　官　洪于智
                                      法　官　黃玉婷
                                      法　官　黃惠敏
以上正本證明與原本無異。
不得再抗告。
                                      書記官　吳錫欽
中　　華　　民　　國　　111 　年　　1 　　月　　17　　日